臺灣臺中地方法院民事判決　　　　　　　　 94年度國字第8號
原　　　告　乙○○
　　　　　　丙○○
共　　　同
訴訟代理人　楊榮富律師
被　　　告　臺灣臺中地方法院
法定代理人　戊○○
訴訟代理人　丁○○
複　代理人　甲○○
上列當事人間國家賠償事件，本院於民國94年8月23日言詞辯論
終結，判決如下：
    主  文
原告之訴駁回。
訴訟費用由原告負擔。
    事實及理由
一、原告2人起訴主張：原告乙○○持有訴外人葉姬秀、陳金城2
    人共同簽發、票面金額為新臺幣（下同）1,000,000元之本
    票；原告丙○○則持有同為上述2訴外人共同簽發、票面金
    額為4.500,000元之本票，惟均未獲付款，原告2人因而聲請
    被告民事庭對葉姬秀、陳金城核發支付命令，經被告民事庭
    准許，以93年度促字第40460號支付命令，命葉姬秀、陳金
    城應給付原告乙○○1,000,000元，另以93年度促字第40461
    號支付命令，命葉姬秀、陳金城應給付原告丙○○4,500,00
    0元，並分別自上開2紙本票到期日起至清償日止按週年利率
    6%計算之利息及督促程序費用，且該2支付命令均已確定。
    嗣原告2人即持上開2確定支付命令，於訴外人聯邦商業銀行
    股份有限公司（下稱聯邦商銀）聲請本院對訴外人葉秀姬所
    有財產強制執行之被告執行處93年度執果字第26657強制執
    行事件程序進行中，以原告乙○○對葉姬秀享有1,000,000
    元及上述法定遲延利息、原告丙○○對葉姬秀享有4,5
    00,000 元及上述法定遲延利息之債權，聲明參與分配。被
    告執行處就上開強制執行事件於民國93年12月10日作成之分
    配表（下稱原分配表），亦依原告2人聲明參與分配之金額
    ，記載原告乙○○之債權原本為1,000,000元，原告丙○○
    之債權原本4,500,000元，並以該債權本金及利息為準，計
    算原告乙○○、丙○○2人應受分配之金額各為386,722元及
    1,585,124元，並將原分配表送達債務人葉姬秀及各債權人
    。嗣聯邦商銀就該原分配表聲明異議，被告執行處未通知原
    告2人就聯邦商銀之異議表示意見，且未斟酌原告2人係持葉
    姬秀與另名訴外人陳金城共同簽發之本票，聲請被告民事庭
    核發上開2確定支付命令，該2確定支付命令雖未命上述2 發
    票人連帶清償票款與利息，然被告執行處於受理原告2人參
    與分配之聲請時，仍應慮及葉姬秀對原告2人實際上應負本
    票共同發票人之連帶清償責任，仍將原告2人之本票債權原
    本全額及利息，列為得參與分配之金額，竟逕行停止原定93
    年12月30日之分配程序，並擅自更改分配表（下稱新分配表
    ），將原告乙○○、丙○○之債權原本分別縮減為500,000
    元及2,250,000元，受分配之債權額更改為230,379元及
    944,291元，經原告2人以被告執行處無由依聯邦商銀片面之
    異議，逕行更正分配表為由，2度聲明異議，被告執行處仍
    未撤銷其逕行更改分配表之違法執行行為，反命原告2人應
    提起分配表異議之訴，其後更以原告2人未提起分配表異議
    之訴為由，駁回原告2人之聲明異議，且於94年4月7日依新
    分配表實施分配，致原告乙○○、丙○○2人因被告執行處
    上開違法執行行為，分別受有減少分配金額156,343元及
    640,833元之損害。原告2人前曾依國家賠償法第10條規定，
    以書面請求被告負國家賠償責任，然遭被告拒絕，爰依同法
    第2條第2項規定提起本件訴訟，請求被告負責賠償原告所受
    損害，並聲明：被告應給付原告乙○○15 6,343元、原告丙
    ○○640,833元，及均自起訴狀繕本送達之翌日（即94年7月
    1日）起至清償日止，按週年利率5%計算之利息。
二、被告抗辯：強制執行法第39條第1項及第40條第1項並未規定
    執行機關於更正分配表前，應先通知未到場之債權人或債務
    人表示意見，於其等同意更正或就更正未表示反對時，始得
    為之；是被告執行處因認上開強制執行事件債權人聯邦商銀
    就原分配表提出異議係屬正當，未待原告表示意見即依職權
    逕行更正分配表，乃符合前揭條文之規定，無任何違誤之處
    。況被告執行處曾於93年12月30日發函通知上開強制執行事
    件之債權人及債務人，將於94年1月27日下午2時依新分配表
    實行分配，原告2人於94年1月10日收受該函文後，於同年月
    19日聲明異議，被告執行處因而於同年2月4日通知原告2人
    及該強制執行事件之聲請債權人聯邦商銀到場，因聯邦商銀
    對原告2人之聲明異議當場為反對之陳述，被告執行處遂諭
    知原告2人應於10日內對聯邦商銀提起分配表異議之訴，其
    後因原告2人未於法定期限內提起分配表異議之訴，亦未向
    被告執行處為起訴之證明，始以裁定駁回原告2人之聲明異
    議，依新分配表實行分配，是原告2人縱因被告執行處依新
    分配表實行分配而受有任何損害，亦係因渠等怠於行使權利
    所致，與被告無涉，是原告訴請被告賠償損害，並無理由，
    應予駁回等語，並聲明：駁回原告之訴。
三、以下事實為兩造所不爭執，復據原告提出支付命令2份、原
    分配表、新分配表及本院94年度國賠字第6號拒絕賠償書各1
    份為證，堪信為真實：
  (一)原告乙○○持有債務人葉姬秀、陳金城2人共同簽發、票面
    金額為1,000,000元之本票；原告丙○○持有該2債務人共同
    簽發、面額為4,500,000元之本票，分別向被告民事庭聲請
    核發支付命令，經本院准許，以93年度促字第40460號支付
    命令，命葉姬秀、陳金城應給付原告乙○○1,000,000元，
    另以93年度促字第40461號支付命令，命葉姬秀、陳金城應
    給付原告丙○○4,500,000元，並分別自上開2紙本票到期日
    起至清償日止按週年利率6%計算之利息及督促程序費用，且
    該2支付命令均已確定。
  (二)原告乙○○、丙○○嗣持上開2確定支付命令，於被告執行
    處上開由聯邦商銀聲請、葉姬秀為債務人之強制執行事件進
    行中，各以1,000,000元、4,500,000之債權本金及前述遲延
    利息為債權額，聲明參與分配。被告執行處於93年12月10日
    作成之原分配表，亦依原告2人聲明參與分配之金額，記載
    原告乙○○、丙○○2人之債權原本為1,000,000元及4,500,
    000元，並依上述債權原本之數額及利息，計算原告2人應受
    分配之金額分別為386,722元及1,585,124元，且將該分配表
    送達上開強制執行事件之債權人及債務人。聯邦商銀其後就
    該分配表聲明異議。
  (三)被告執行處嗣停止原定於93年12月30日進行之分配程序，並
    於同年月28日另作成新分配表，將原告乙○○、丙○○2人
    之債權原本更改為500,000元及2,250,000元，受分配之債權
    額更改為230,379元及944,291元。原告2人於94年1月19日就
    該更改後之分配表聲明異議，被告執行處則通知原告2人及
    聯邦商銀於94年2月4日至被告法院，聯邦商銀就原告2人之
    聲明異議為反對陳述，被告執行處遂當場諭知原告2人應於
    10日內提起分配表異議之訴。
  (四)原告2人未於上述期限內提起分配表異議之訴，被告執行處
    乃於94年3月8日通知原告2人於94年4月7日依新分配表實行
    分配。原告2人再於94年4月1日具狀聲明異議，經被告執行
    處於94年4月6日以裁定駁回。
  (五)原告2人前曾依國家賠償法第10條規定，以書面請求被告應
    就其執行處擅自更改原分配表，導致原告2人於上開強制執
    行事件獲分配金額減少所受損害，負國家賠償責任，經被告
    以94年度國賠字第6號拒絕賠償書予以拒絕。
四、至原告主張：被告執行處於聯邦商銀就上開強制執行事件製
    作之原分配表聲明異議後，未曉諭該銀行提起分配表異議之
    訴，又未斟酌原告2人係持該強制執行事件債務人葉姬秀與
    另1訴外人共同簽發之本票，聲請被告民事庭核發上開2確定
    支付命令，故葉姬秀就該2確定支付命令所示之票款本息債
    務，應負連帶清償責任，原告2人本得以該債權本息之全額
    ，就上開強制執行事件參與分配，竟逕行依聯邦商銀聲明異
    議之內容更改原分配表，導致原告2人於上開強制執行程序
    受分配之金額減少，此等損害係被告執行處之公務員實施執
    行行為時，因過失不法侵害渠等之權利所致，被告自應負國
    家賠償責任等語，為被告所否認，並以前揭情詞置辯。按國
    家賠償法第2條第2項之國家賠償責任，係以公務員於執行職
    務行使公權力時，因故意或過失不法侵害人民自由或權利，
    致人民受有損害為構成要件，從而，本件原告之請求是否有
    理由，端視被告執行處就上開強制執行事件，依聯邦商銀之
    聲明異議而更改原分配表，按新分配表實行分配，有無不法
    侵害原告2人之權利，且致渠等受損害？經查：
  (一)被告執行處因聯邦商銀之聲明異議，發現原分配表所載原告
    2人之債權額有誤，而更正為如新分配表所示，並依更正後
    之債權額計算原告2人得受分配之金額，並未使原告2人受有
    任何損害：
  1.查被告民事庭所核發93年度促字第40460號確定支付命令，
    係命債務人葉姬秀、陳金城2人清償原告乙○○1,000,000元
    及利息；另93年度促字第40461號確定支付命令，則係命上
    開2債務人清償原告丙○○4,500,000元及利息，此有原告提
    出之該2支付命令影本為憑，是以依前述2確定支付命令之記
    載，上開2債務人對原告2人均非負連帶債務，則該2債務人
    依民法第271條規定，應平均分擔對原告2人所負債務，亦即
    每人對原告乙○○、丙○○依序應各負本金500,000元及2,
    250,000元暨利息之清償責任，此應先予敘明。又被告執行
    處上開強制執行事件之債權人為聯邦商銀，債務人則僅為葉
    姬秀1人，已如前述。則原告乙○○、丙○○2人持上述2確
    定支付命令，於上開強制執行程序聲明參與分配時，依前述
    說明，僅得以葉姬秀1人對原告2人依序應分擔之債務本金
    500,000元、2,250,000元及利息，作為參與分配之債權數額
    。惟被告執行處於93年12月10日就上開強制執行事件製作之
    原分配表，係記載原告乙○○與丙○○2人之債權原本分別
    為1,000,000元及4,500,000元，此與原告2人所持上述執行
    名義記載其等得分別向葉姬秀求償之債權本金數額有所不符
    ，則該分配表依上述債權本金及利息數額，核算原告2人得
    受分配金額386,722元及1,58 5,124元，自有錯誤。而該強
    制執行事件之聲請債權人聯邦商銀，即係以原分配表有上述
    錯誤為由，具狀向被告執行處聲明異議一節，為兩造所不爭
    ，自堪信實，則被告執行處因而發現原分配表所載原告2人
    之債權額有誤，而製作新分配表，將原告乙○○、丙○○2
    人之債權原本分別更正為500, 000元、2,250,000元，並以
    更正後之原告2人債權本息數額為準，重新計算原告2人於上
    開強制執行事件得受分配之金額各為230,379元及944,291元
    ，係使原告2人於上開強制執行事件獲償之比例與金額，符
    合渠等依上開2確定支付命令內容，得向債務人葉姬秀主張
    之債權額，並未導致原告2人受有任何損害，則原告2人請求
    被告負國家賠償責任，不符前揭國家賠償法條文所定要件，
    自非有據。
  2.原告雖主張：被告執行處在進行上開強制執行事件時，應審
    究原告2人係依據該強制執行事件債務人葉姬秀與另1訴外人
    陳金城共同簽發之本票，向被告民事庭聲請核發前述2確定
    支付命令，該2發票人依法對原告2人應連帶清償票據債務，
    故原告2人均得對債務人葉姬秀1人為全部票款之請求，是原
    告乙○○、丙○○自得以該確定支付命令所示債權原本全額
    即1,000,000元、4,500,000元，於上開強制執行事件參與分
    配云云。然查，原告2人持前述本票具狀聲請被告民事庭核
    發上開2確定支付命令時，即未請求發票人葉姬秀與陳金城2
    人應連帶清償債務，此有原告等提出之支付命令聲請狀2份
    可參，足見原告2人於取得前述執行名義之過程中，即無意
    請求上開2共同發票人依票據法第5條規定負連帶給付票款之
    責。而強制執行之發動，係基於債權人之聲請，是債權人欲
    在何種範圍內實現對債務人之私法上請求權，執行法院應予
    尊重，故被告執行處於受理原告2人依前述確定支付命令所
    為參與分配之聲明時，自不得逾越原告2人根據該等支付命
    令內容顯示於外之意思，認渠等意欲請求葉姬秀1人清償上
    述票據債務之全額。再者，我國係採將確定私權及實現私權
    之程序予以分離之立法體例，為使債權人之私法上請求權得
    以順利實現，強制執行程序自以迅速為重要目標；而執行名
    義之制度，即在使執行機關得依據債權人所提出、可證明其
    私權存在及其範圍之公文書，而發動執行行為，無須就債權
    人實體上請求之存否加以調查，是債權人提出執行名義時，
    執行機關即應迅速強制執行，縱執行名義所表示之請求權與
    實際現狀並不相符，執行機關依據執行名義所為執行行為均
    屬有效（參見張登科著，強制執行法，86年2月修訂版，頁
    31、32）；再參諸最高法院63年臺抗字第376號判例「按強
    制執行事件之當事人，依執行名義之記載定之。應為如何之
    執行，則依執行名義之內容定之。至於執行事件之債權人有
    無執行名義所載之請求權，執行法院無審認判斷之權」意旨
    ，足見執行法院得在何範圍內對債務人所有財產為強制執行
    ，悉依執行名義之記載而定，並無再審查債權人實體上權利
    之存否或其範圍與執行名義所載是否一致之權限。是原告2
    人主張被告執行處於受理渠等上開參與分配之聲明時，應超
    越渠等所持執行名義內容，審究其2人對債務人享有債權之
    實質，無異強求執行法院於進行執行行為時，應不受執行名
    義記載之限制，就債權人之債權從事實質審查，如此將導致
    執行名義在使強制執行程序得迅速進行以實現權利之立法目
    的蕩然無存，自屬謬誤，委無足取。
  (二)聯邦商銀於被告執行處上開強制執行事件所為聲明異議，性
    質上應屬強制執行法第12條規定之聲明異議，則被告執行處
    認其異議為有理由，而更正原分配表，符合同法第13條第1
    項規定，並無違法：
    次按執行法院就執行名義之內容，有解釋之權限與職責；若
    執行法院解釋執行名義有錯誤，當事人得聲明異議（參見前
    揭書，頁65）。如前所述，被告執行處於93年12月10日就上
    開強制執行事件作成之原分配表，未慮及原告2人持以聲明
    參與分配之上開確定支付命令，並非命葉姬秀與陳金城就其
    內所示本金與利息債務，負連帶清償責任，而誤將原告2人
    之本息債權全額，列為得就該執行事件對葉姬秀1人所有財
    產執行所得參與分配之債權額，對於上開執行名義之解釋自
    有錯誤，依據前開說明，該強制執行事件之債權人聯邦商銀
    就此即得聲明異議。而聯邦商銀此項聲明異議，既係主張被
    告執行處於製作原分配表時，所記載原告2人之債權額，逾
    越渠等依執行名義得向債務人請求之數額，致其受有損害，
    核其性質，應係以執行法院所為執行行為有侵害其利益之情
    事為由，依強制執行法第12條規定，對被告執行處聲明異議
    ，則被告執行處因認該項聲明異議為有理由，自得依同法第
    13條第1項規定，更正原分配表中之錯誤。原告雖主張：被
    告執行處對於聯邦商銀所為上述聲明異議，應依強制執行法
    第40條第1項規定，先通知渠等表示意見，而不得逕行更改
    原分配表云云，惟由強制執行法第39條第1項：「債權人或
    債務人對於分配表所載各債權人之債權或分配金額有不同意
    者，應於分配期日一日前，向執行法院提出書狀，聲明異議
    」及第40條第1項：「執行法院對於前條之異議認為正當，
    而『到場』之債務人及有利害關係之他債權人不為反對之陳
    述或同意者，應即更正分配表而為分配」等規定可知，強制
    執行法第40條第1項之適用，乃以執行法院曾依已送達債權
    人與債務人之分配表進行分配期日為其前提，而承前所述，
    被告執行處就上開強制執行事件雖曾指定93年12月30日為分
    配期日，然在聯邦商銀為上述聲明異議後，已停止該分配期
    日，且製作新分配表送達上開強制執行事件之債權人（聯邦
    商銀及原告2人）與債務人葉姬秀，並另定94年1月27日實行
    分配，是被告執行處於93年12月30日既未依原分配表進行分
    配，自無所謂應依強制執行法第40條第1項處理聯邦商銀聲
    明異議之問題，是原告前揭主張，容有誤解。至原告2人就
    被告執行處重行製作、定於94年1月27日實行分配之新分配
    表聲明異議，因被告執行處於其後確依該分配表實行分配，
    依上說明，該項異議應屬強制執行法第39條第1項之聲明異
    議，惟原告2人及聯邦商銀經被告執行處通知，於94年2月4
    日至被告法院時，聯邦商銀已當場對原告2人之異議為反對
    之陳述，是該異議並未終結，依強制執行法第41條第1項前
    段：「異議未終結者，為異議之債權人或債務人，得向執行
    法院對為反對陳述之債權人或債務人提起分配表異議之訴」
    、第3項前段「聲明異議人未於分配期日起10日內向執行法
    院為前2項起訴之證明者，視為撤回其異議之聲明」及第4項
    「前項期間，於第40條之1有反對陳述之情形，自聲明異議
    人受通知之日起算」等規定，原告2人本應於知悉聯邦商銀
    就其等之異議為反對陳述時起10日內提起分配表異議之訴，
    否則渠等之異議聲明即視同撤回。然原告2人經被告執行處
    於94 年2月4日曉諭渠等應於10日內提起分配表異議之訴（
    見卷附執行筆錄）後，既未遵期起訴，並向被告執行處為起
    訴之證明，渠等之異議聲明自應視為撤回而不存在，則被告
    執行處於其後就上開強制執行事件依新分配表實行分配，並
    無任何違反前述法定程序之情形，則原告2人主張：被告執
    行處未依渠等就新分配表所提異議，更正該分配表，反諭知
    渠等應提起分配表異議之訴，所為執行程序係屬違法云云，
    亦無足採，附此敘明。
五、綜上所述，被告執行處就上開強制執行事件製作之原分配表
    中所載原告2人之債權額，與渠等所持執行名義（即被告民
    事庭所核發93年度促字第40460號、第40461號2確定支付命
    令）所示，渠等得對該強制執行事件債務人葉姬秀主張之債
    權額不同，且致該強制執行事件另債權人聯邦商銀之利益受
    侵害，經聯邦商銀聲明異議後，被告執行處認為有理由，進
    而更正原分配表，符合強制執行法第12條及第13條第1項之
    規定；至原告2人就更正後之新分配表聲明異議，因聯邦商
    銀為反對陳述，則本院曉諭原告2人應於知悉反對陳述起10
    日內提起分配表異議之訴，且於渠等逾期未起訴後，依新分
    配表實行分配，亦無違反同法第40條及第41條規定之情事；
    又被告執行處製作之新分配表，係以原告2人依上述2確定支
    付命令內容得對葉姬秀請求給付之金額為據，核算原告2人
    得受分配之金額，則被告執行處依新分配表實行分配結果，
    亦未導致原告2人受有任何損害，則原告主張被告執行處擅
    自更改原分配表，致渠等得受分配之金額因而減少，依據國
    家賠償法第2條第2項規定提起本件訴訟，請求被告負賠償責
    任，為無理由，應予駁回。
六、本件事證已臻明確，兩造其餘攻擊防禦方法，經核均與判決
    結果無影響，爰不分別斟酌論述，附此敘明。
七、訴訟費用負擔之依據：民事訴訟法第78條。
中    華    民    國    94    年     9    月     6    日
                  民事第一庭  法　官  鍾啟煒
以上正本係照原本作成
如對本判決上訴須於判決送達後20日內向本院提出上訴狀
中    華    民    國    94    年     9    月     6    日
                              書記官　林素妃
